臺灣高雄地方法院交通事件裁定       100年度交聲字第1665號
原處分機關  交通部公路總局高雄區監理所旗山監理站
異  議  人  吳國棟
異  議  人
即受處分人  楊瓊惠
上列異議人因違反道路交通管理處罰條例案件，對於交通部公路
總局高雄區監理所旗山監理站民國100年7月4日所為之處分（原
處分案號：旗監違字第裁85－BDB013818號），聲明異議，本院
裁定如下：
    主  文
原處分撤銷，楊瓊惠不罰。
其餘異議駁回。
    理  由
一、異議人楊瓊惠聲明異議意旨略以：其並非事發時之駕駛人。
二、異議人吳國棟聲明異議意旨略以：其當時是直行車，因前方
    塞車無法向前而被拍照，從拍照的照片中，車子未有左轉的
    意圖，方向燈並未開啟，被開單是開罰單人員個人依自己臆
    測所導致，本人並無違反道路交通管理處罰條例的意圖與事
    實等語。
三、原處分意旨略以：異議人楊瓊惠所有車牌號碼8716-ZH號自
    小客車，於民國100年4月3日12時59分許，行經高雄市○○
    ○路中山高涵洞東側（西向北），經警員以不依標誌、標線
    、號誌指示，違規左轉為由，以高市警交相字第BDB013818
    號違反道路交通管理事件通知單逕行舉發，並由交通部公路
    總局高雄區監理所旗山監理站（下稱原處分機關）以100年7
    月4日以旗監違字第85-BDB013818號違反道路交通管理事件
    裁決書，依道路交通管理處罰條例第48條第1項第2款規定，
    裁處異議人楊瓊惠罰鍰新臺幣（下同）600元，並依同條例
    第63條第1項第1款（漏載第1款）規定記違規點數1點等語。
四、再按同條例第85條第1項、第4項規定；「本條例之處罰，受
    舉發違反道路交通管理事件之受處罰人，認為受舉發之違規
    行為應歸責他人者，應於舉發違反道路交通管理事件通知單
    應到案日期前，檢附相關證據及應歸責人相關證明文件，向
    處罰機關告知應歸責人，處罰機關應即另行通知應歸責人到
    案依法處理。逾期未依規定辦理者，仍依本條例各該違反條
    款規定處罰。」、「依本條例規定逕行舉發或同時併處罰其
    他人之案件，推定受逕行舉發人或該其他人有過失。」違反
    道路交通管理事件統一裁罰標準及處理細則第36條復明定：
    「本條例之處罰，受舉發違反道路交通管理事件之被通知人
    ，認為受舉發之違規行為應歸責他人者，應於通知單記載之
    應到案日期前，檢附相關證據及足資辨識、通知應歸責人之
    證明文件，向處罰機關告知應歸責人，處罰機關應即另行通
    知應歸責人到案依法處理。逾期未依規定辦理者，仍依本條
    例各該違反條款規定處罰。」雖均科予「汽車所有人」於一
    定期限內負有告知違規駕駛人之義務。但其目的在於使處罰
    機關對於逕行舉發案件，究應處罰汽車「所有人」或「駕駛
    人」能有所遵循，並非使處罰對象發生終局變更，而是以形
    同法律推定之方式避免交通違規行為人僥倖脫法，然而就汽
    車所有人確非違規當時之駕駛人之情況下，如不予區分而固
    守前揭規定，實有違行政程序法第6條禁止差別待遇之平等
    原則之明文規定。蓋因真正駕駛人之交通違規情節雖有輕重
    之別，但汽車所有人疏未將該名駕駛人之姓名、年籍資料及
    時通報予處罰機關，至多僅為法定作為義務之違反，就其不
    作為態樣而言並無輕重高下之不同，自不得將原應處罰駕駛
    人高低不等之不利益結果，全然轉嫁由汽車所有人承擔。否
    則，勢將造成處罰機關對於汽車所有人相同違反告知義務行
    為之處罰內容，取決於他人交通違規情節之輕重，自係就同
    一行政不法事件而為相異之處理，且無明顯可為差別待遇之
    合理基礎，實難謂與行政程序法第6條揭櫫之平等原則無違
    。又處罰機關經查證結果，如已能清楚得悉真正駕駛人之誰
    屬，自應針對實際違規之人科予行政處罰，以收警惕規制之
    效；倘因前揭規定適用結果，明知交通違規者另有其人，卻
    反而堅持處罰並未實際違規之汽車所有人，對於維持交通秩
    序目的之達成當無任何助益可言，自屬違反行政程序法第7
    條第1 款比例原則中「適合性原則」之要求。此外，鑒於道
    路交通管理處罰條例之制定，係為加強道路交通管理，維護
    交通秩序及確保交通安全，故對於上開逕行舉發之違規事件
    ，原則上推定汽車所有人具有可歸責之過失，而對其課以舉
    證真正之違規駕駛人或證明無可歸責之事由存在，始能免除
    受罰之責任，亦即若汽車所有人得以充分證明該違規事實全
    然與其無關，而僅能歸責於該汽車實際駕駛人時，即能依照
    道路交通管理處罰條例第85條第1 項規定，轉而處罰實際駕
    駛人，而免除汽車所有人交通違規責任，並非將法律所定應
    由汽車駕駛人承擔之處罰責任，恣意轉嫁於未駕駛汽車之所
    有人。
五、經查：
（一）異議人楊瓊惠所有之上開車輛於前揭時地，經警員以不依
      標誌、標線、號誌指示，違規左轉為由，以高市警交相字
      第BDB013818號違反道路交通管理事件通知單逕行舉發，
      並由原處分機關以100年7月4日以旗監違字第85-BDB01381
      8號違反道路交通管理事件裁決書，依道路交通管理處罰
      條例第48條第1項第2款規定，裁處異議人楊瓊惠罰鍰600
      元，記違規點數1點等情，固非無據，並有原處分機關裁
      決書、舉發違反道路交通管理事件通知單各1紙暨採證照
      片2幀等附卷可稽。
（二）按汽車駕駛人轉彎時，有下列情形之一者，處新臺幣600
      元以上1,800元以下罰鍰：二、不依標誌、標線、號誌指
      示，道路交通管理處罰條例第48條第1項第2款定有明文，
      是該條文之處罰對象應為汽車駕駛人而非車主。又本件違
      規行為駕駛人確非異議人楊瓊惠一節，業據異議人吳國棟
      到庭陳稱：當時開車的確實是伊本人，因為怕行政上有疏
      失，所以請伊太太順便在舉發單上簽名，當時是要從在燕
      巢的家到高雄女中；因為本件是逕行舉發，應該是罰車主
      ，所以沒和監理站陳明應該罰駕駛人等語（見本院卷第37
      頁至背面）。經核亦與異議人楊瓊惠表示：當時車子是伊
      先生吳國棟駕駛，伊和小孩都在車內，伊坐在副駕駛座等
      語大致相符，此有本院辦理刑事電話查詢記表1紙附卷可
      查（見本院卷第23頁）。查異議人吳國棟、楊瓊惠為夫妻
      ，依常情係同居共財，本件裁罰為罰鍰及記點，罰鍰金額
      亦僅600元，應無刻意推由異議人吳國棟頂替之必要。因
      此，異議人吳國棟之上開陳述應值採信。以上足證異議人
      楊瓊惠確非於上開時、地駕駛車牌號碼8716-ZH號自小客
      車之實際駕駛人。從而，揆諸上揭說明，本件車牌號碼87
      16-ZH 號自用小客車於前揭違規時間，其實際駕駛人既非
      異議人楊瓊惠，則該車實際駕駛人吳國棟之上開違規行為
      ，自無從歸責於異議人楊瓊惠，甚為明確。準此，原處分
      機關自不能僅因異議人楊瓊惠未於應到案日期前提出本件
      應歸責人相關證明文件為據，而認受處分人有何可歸責之
      事由，而以受處分人為裁罰對象。
（三）又依道路交通管理處罰條例第85條第1 項規定之文義，受
      處分人「逾期未依規定辦理」之效果，係處罰機關「仍依
      本條例各該違反條款規定處罰」，並未指發生失權之效果
      。且觀諸上開規定修正之立法理由，亦未表示逾期未告知
      即生失權效果。況若舉發通知單送達受處分人時，已逾通
      知單所定之到案期日，則因未符合道路交通管理處罰條例
      第85條第1項規定，即未生失權之效果。如此一來 ，將使
      有無失權之效果取決於舉發通知單送達之遲速，如送達在
      到案期日前者，即生失權效果；送達在到案期日後者，即
      不生失權效果，顯失公平（尤其若舉發通知單送達受處分
      人時，恰係通知單所定到案期日之同日或前1 日，將使受
      處分人因無法及時告知應歸責他人之狀況，而承受失權之
      不公平結果），故受處分人逾期未辦理歸責事宜，若有檢
      具相關事證向法院聲明異議，法院仍應實質審理（臺灣高
      等法院暨所屬法院97年法律座談會刑事類提案第41號研討
      結果參照）。從而，本件經本院調查結果既已確認異議人
      楊瓊惠非車輛實際駕駛人，則本件交通違規自不得歸責於
      異議人楊瓊惠，原處分機關逕對異議人楊瓊惠加以裁罰，
      即難認允洽。
六、又異議人吳國棟雖為實際駕駛人，惟本件交通違規案件受處
    分人為異議人楊瓊惠，有前開裁決書1 份附卷可稽，異議人
    吳國棟既非本件裁決處分之受處分人，自無聲明異議之權。
七、綜上所述，本件違規既經認定當時受處分人所有之車牌號碼
    8716-ZH 號自小客車非其駕駛，而係異議人吳國棟所駕駛，
    本案實難認異議人楊瓊惠有原處分機關所指之違規行為，原
    處分機關認定異議人楊瓊惠為本件交通違規應受歸責之人，
    而依道路交通管理處罰條例第48條第1項第2款、第63條第1
    項第1款規定裁處異議人楊瓊惠罰鍰600元，並記違規點數1
    點，即有未合。是以，應由本院撤銷原處分，並為異議人楊
    瓊惠不罰之諭知。另異議人吳國棟既非本件裁決處分之受處
    分人，其對該裁決處分即無提起聲明異議之權，依前開說明
    ，其提起本件聲明異議，其聲明異議自不合法律上之程式，
    且無可補正，應予駁回。另本件實際行為人既為異議人吳國
    棟，原處分機關自應依道路交通管理處罰條例第85條第1 項
    之規定，另行通知應歸責人到案依法處理，附此敘明。
據上論斷，道路交通事件處理辦法第17條、第19條前段，裁定如
主文。
中    華    民    國   100    年    10    月    14    日
                    交通法庭    法  官  曾建豪
以上正本證明與原本無異。
如不服本裁定，應於收受送達後5 日內向本院提出抗告狀。
中    華    民    國   100    年    10    月    14    日
                                書記官  秦富潔